【裁判字號】    99,上訴,1344
【裁判日期】    991013
【裁判案由】    妨害自由
【裁判全文】
臺灣高等法院高雄分院刑事判決        99年度上訴字第1344號
上  訴  人  臺灣高雄地方法院檢察署檢察官
上  訴  人
即  被  告  Ｄ○○
            Ｂ○○
上二人共同
選任辯護人  張名賢律師
上列上訴人因被告妨害自由案件，不服臺灣高雄地方法院99年度
訴字第151 號中華民國99年6 月11日第一審判決（起訴案號：臺
灣高雄地方法院檢察署98年度偵字第18470 號），提起上訴，本
院判決如下：
    主  文
原判決撤銷。
Ｄ○○、Ｂ○○共同犯強制罪，各處拘役伍拾日，如易科罰金，
均以新臺幣壹仟元折算壹日。
    事  實
一、Ｄ○○、Ｂ○○分別係址設高雄縣岡山鎮○○路88號「警悟
    禪寺」之住持及當家，因辰○○與其學員經常在「警悟禪寺
    」講堂練習氣功超過晚上9 點尚未結束離去，Ｄ○○認此影
    響寺廟人員作息，遂於民國98年5 月12日晚上約近9 時許，
    請Ｂ○○至講堂通知辰○○及其氣功學員「警悟禪寺」之大
    門及側門將於晚上9 點上鎖，俟同日晚上9 點30分許，Ｄ○
    ○見辰○○及其練習氣功學員仍無離去之意，竟與Ｂ○○共
    同基於妨害他人行使權利之犯意聯絡，一同使用Ｄ○○預購
    之新鎖，先後將「警悟禪寺」大門及側門鎖住，以此強暴之
    方法，使在「警悟禪寺」內練習氣功尚未結束離去之辰○○
    及其學員巳○○、庚○○、乙○○、Ｑ○○、黃○○、Ｒ○
    ○、子○○、Ｅ○○、宇○○、辛○○、未○○、壬○○、
    癸○○、薛貰賢、戊○○、Ｕ○○、Ｎ○○、Ｓ○○、Ｐ○
    ○、丁○○、午○○、Ｌ○○、申○○、Ｗ○○、Ｍ○○、
    丙○○、Ｋ○○、Ｉ○○、Ａ○○、己○○○、亥○○○、
    戌○○、Ｃ○○○、卯○、寅○○○、酉○○、Ｇ○○○、
    天○、陳春梅、甲○○、宙○○○、玄○○、李振福、蘇金
    雀、Ｖ○、Ｔ○○○、Ｊ○○、Ｏ○○、王枝花、Ｕ○○、
    地○○、丑○○等五十三人（下稱辰○○等人）身體活動之
    自由遭受妨礙，而無法以持有之舊鎖鑰匙開啟新鎖，行使經
    由「警悟禪寺」大門、側門自由離去之權利。嗣經辰○○撥
    打電話向「警悟禪寺」管理委員會主任委員何平順求援，何
    平順乃僱請鐵工宋竹春以油壓剪剪斷大門鐵鍊，辰○○等人
    方能行使自該寺大門離去之權利。
二、案經辰○○等人訴由高雄縣政府警察局岡山分局報告臺灣高
    雄地方法院檢察署檢察官偵查起訴。
    理  由
壹、證據能力：
一、證人何平順、彭添源、Ｓ○○、Ｅ○○、寅○○○、宋竹春
    等人於偵查中具結後向檢察官所為之證述，證人等均未曾提
    及檢察官在偵查中有不法取供情事，亦查無該證據作成時有
    何違法情事，並無顯有不可信之情況，依刑事訴訟法第159
    條之1 第2 項之規定，應適宜為本案之證據而有證據能力。
二、按被告以外之人於審判外之陳述，雖不符刑事訴訟法第159
    條之1 至之4 之規定，然經當事人於審判程序同意作為證據
    ，法院審酌該言詞陳述或書面陳述作成時之情況，認為適當
    者，亦得為證據，同法第159 條之5 第1 項定有明文。除上
    開所述外，本判決下列所引用之證據，屬被告以外之人在審
    判外陳述之傳聞證據部分，除依刑事訴訟法第159 條之1 至
    第159 條之4 規定得為證據者外，其餘業經被告、辯護人及
    檢察官於審理中同意作為證據（本院卷第50-51 頁），本院
    審酌該等傳聞證據作成時之狀況，並無違法或不當等不宜作
    為證據之情形，依前開說明，亦得作為證據。
貳、認定犯罪事實所憑之證據及理由
一、訊據上訴人即被告Ｄ○○、Ｂ○○均坦承告訴人辰○○等人
    於98年5 月12日晚上9 時30分許，因「警悟禪寺」大門及側
    門被鎖住而無法經由該門離去，嗣經辰○○電知「警悟禪寺
    」管理委員會主任委員何平順僱請鐵工宋竹春以油壓剪剪斷
    大門鐵鍊等情，且被告Ｂ○○並供承其有以新鎖鎖住「警悟
    禪寺」大門及側門之事實，惟均否認有何強制犯行，被告Ｄ
    ○○辯稱：Ｂ○○鎖門時其不在場，其對此不知情云云；被
    告Ｂ○○辯稱：將「警悟禪寺」大門及側門上鎖，並非其個
    人之決定，必須經由「警悟禪寺」管理委員會決議通過云云
    。
二、經查：
(一)、被告Ｄ○○、Ｂ○○分別係址設高雄縣岡山鎮○○路88號「
    警悟禪寺」之住持及當家，茲因其等認為辰○○與其學員常
    在「警悟禪寺」練習氣功超過晚上9 時，影響寺廟人員作息
    ，且履經規勸未果，被告Ｄ○○於本件發生之前，即另購新
    鎖，並於98年5 月12日晚上8 時許，打電話向高雄縣政府警
    察局岡山分局報案，表示「警悟禪寺」於該晚9 時關門之時
    恐有糾紛，請指派員警到場處理，被告Ｂ○○並於同日晚上
    9 時許，向在講堂練氣功之辰○○等人表示該寺大門等將於
    晚上9 時上鎖，俟同日晚上9 時30分許，因辰○○等人仍無
    離去之意，被告Ｂ○○即以Ｄ○○所購之新鎖，鎖住「警悟
    禪寺」大門及側門，使辰○○等人無法經由該寺大門及側門
    自由離去，嗣辰○○撥打電話告知「警悟禪寺」管理委員會
    主任委員何平順協助，何平順乃僱請鐵工宋竹春以油壓剪剪
    斷大門鐵鍊，辰○○等人始能從該寺大門自由離去等情，業
    據被告二人坦認在卷，並經證人辰○○於原審，證人Ｓ○○
    、Ｅ○○（以上二人係在寺內練氣功人員）、宋竹春於偵查
    中，證人何平順於警詢及偵查，證人彭添源、寅○○○於偵
    查及原審；於案發當晚8 時許受理電話報案員警Ｈ○○及案
    發後至現場處理之員警Ｆ○○等人於本院證述明確（本院卷
    第113-120 頁），復有案發現場暨大門上鎖照片、高雄縣政
    府警察局岡山分局99年2 月2 日高縣岡警偵字第0990000728
    號函卷可參（偵卷第18-20 、119 頁、原審卷二第37頁），
    此部分事實，堪信為真。
(二)、被告Ｄ○○雖否認有參與鎖門，並以前詞置辯。惟查：
  1.被告Ｄ○○係「警悟禪寺」住持，負責掌理該寺平時之起居
    及門禁等事務，而該寺當家即被告Ｂ○○則奉被告Ｄ○○之
    指示，執行該寺日常生活各項事務，又被告二人因認為辰○
    ○等學員平常在「警悟禪寺」練習氣功超過晚上9 點，而影
    響其等寺廟人員作息等情，業據被告二人供承在卷（被告Ｂ
    ○○於偵查中供稱：其等晚上8 點半就寢，凌晨3 點半起床
    準備早課；偵卷第33頁），顯見被告二人與辰○○等人之間
    ，關於晚上在寺內練氣功結束離開之時間一事，雙方存有爭
    執，且各持己見互不退讓，足見被告二人有以協調以外之方
    式解決上開爭執事項之動機，被告Ｄ○○既係該寺住持，豈
    有對此爭執事項置身度外，毫不知情或未決定、參與上開將
    大門、側門鎖住而不令辰○○等人自由離去等事之理；佐以
    被告Ｄ○○於本院供稱：新鎖係其所購買等語（本院卷第46
    頁），且證人即被告Ｂ○○於偵查中亦證稱：新鎖是住持（
    被告Ｄ○○）買回來了，目的就是要他們（指辰○○等氣功
    學員）晚上9 點就要結束，所以這個鎖是住持交給我的（偵
    卷第144 頁），「（當初你們的住持把新鎖交給你時如何說
    ？）他說時間到了該鎖門就鎖門。」（偵卷第161 頁）等語
    ，且被告Ｄ○○於購買新鎖後，於當晚8 時許先打電話報警
    表示「警悟禪寺」晚上9 時許關門之時恐有糾紛，事先報警
    派員到場處理等情綜合觀之，顯示被告Ｄ○○為解決辰○○
    等人晚上9 點後仍在寺內練氣功之問題，在雙方無法達成共
    識情況下，為使辰○○等人得教訓而知警惕，乃萌生另購新
    鎖鎖門之意，使辰○○等人無法自由離開「警悟禪寺」，此
    由被告Ｄ○○於案發之前即預先購買新鎖，並於案發當晚8
    時許報警，告知晚上9 時許即「警悟禪寺」關門時可能會有
    糾紛，請員警到場處理等情，可知被告Ｄ○○於報警之際，
    已預計晚上9 時許，倘若辰○○等人仍不願聽勸遵時離開「
    警悟禪寺」，其等將以Ｄ○○預購之新鎖鎖住辰○○等人進
    出「警悟禪寺」之大門及側門（註：辰○○等人只有舊鎖鑰
    匙，並無被告Ｄ○○新購之新鎖鑰匙；此部分事實參見證人
    辰○○於原審之證詞，原審卷二第247 頁），使辰○○等在
    該寺練習氣功之人士無法如平常經由大門或側門自由離去，
    藉以嚇使辰○○等人不要於晚上9 點後仍滯留寺內練習氣功
    之警告意味甚濃，而辰○○等人於案發當晚9 時許既不願聽
    勸離去，衡情就身為住持之被告Ｄ○○立場而言，自應且會
    與該寺當家即被告Ｂ○○共同執行晚上9 點鎖門之決定；基
    此，被告Ｄ○○辯稱：其對於鎖門一事並不知情云云，顯係
    卸責之詞，不足採信。
  2.證人即案發時騎車行經該寺之目擊證人彭添源於偵查中證稱
    ：我於98年5 月12日晚上9 點20分許，剛好沒事騎機車經過
    那邊，看見住持（Ｄ○○）、當家（Ｂ○○）在那邊鎖門，
    我沒有辦法進去我就走了，我當時離他們二、三公尺等語（
    偵卷第42頁），復於原審證稱：我在「警悟禪寺」附近工作
    ，習慣上經過該處都會進入拜拜，98年5 月12日晚上9 時多
    ，我剛好騎機車經過「警悟禪寺」，看見住持及當家正在對
    辰○○提出之照片所示「側門」上鎖，當時我以為側門壞了
    在修門，再轉到「大門」去看，發現「大門」亦已鎖上無法
    進入即離去，後來我才知道他們在鎖門，因我常去禪寺拜拜
    ，所以認識被告二人等語（原審卷二卷第251-252 頁），而
    證人彭添源係「警悟禪寺」之信徒，因其在該寺附近工作又
    時常前往拜拜，對於被告二人自較印象深刻，而無誤認之虞
    ，且被告二人亦不爭執其等與證人彭添源之間並無夙怨或其
    嫌隙，衡情並無設詞誣陷被告二人之可能，倘非其親身目睹
    被告二人鎖門之經過，當無法證述如此具體而詳細之所經歷
    見聞之事實，是證人彭添源所述內容，應可採信。另證人即
    案發當晚在寺內練氣功之寅○○○於偵查中證稱：我當天在
    做電療，有人說門被鎖起來了，我出去看到住持（Ｄ○○）
    走過來，我問住持為何要把門鎖起來，他說我們要睡覺了，
    我之前就跟你們講過要關門了等語（偵卷第43頁），復於原
    審證稱：「（妳是如何發現門被鎖上？）因為我有聽人說門
    被鎖上了，我馬上走出去看，就看到住持鎖完門走過來（手
    指被告Ｄ○○），我問住持為何把門鎖起來，住持說我們要
    睡覺了，我問說我們要如何出去，他說我剛才已經有向你們
    說過了，我就進去告訴大家，我們被鎖住了。」、「（妳有
    看到被告Ｄ○○鎖門？）有。」、「（妳發現門被鎖上之後
    如何反應？）大家就出去看，有人報警，後來有人來把鐵鍊
    剪斷…」等語（原審卷二第254-255 頁）；及證人辰○○亦
    於原審證稱：案發當天寅○○○表示看見被告Ｄ○○將門鎖
    上，其即出來檢查，剛好看到被告Ｄ○○走到距離樓梯二、
    三十公尺處，其問被告Ｄ○○為何將門鎖上，被告Ｄ○○完
    全不予理會，其乃打電話給主任委員及總務等人（原審卷二
    第244 頁）；此均與證人彭添源上開證述：被告Ｄ○○確有
    參與鎖門等情相大致相符。再稽之被告Ｄ○○於原審亦供承
    ：管理委員會開會決定要鎖門後，由其負責執行，其交由被
    告Ｂ○○執行鎖門，案發當時大門及側門均上鎖，當時其知
    悉寺廟尚有人在內等語（原審卷一第22頁），且被告Ｄ○○
    於當晚8 時許，曾向員警報案表示「警悟禪寺」將於該日晚
    上9 時許關門，屆時恐有糾紛，請員警派員到場處理，已如
    前(一)述，益徵被告Ｄ○○對於當晚9 時許「警悟禪寺」將執
    行鎖門一事，悉數知情；佐以被告Ｂ○○供稱：其等鎖門前
    曾向辰○○等人表示將於晚上9 時許鎖門，然至晚上9 時30
    分許辰○○等人仍無離去之意，即將「警悟禪寺」大門及側
    門上鎖（新鎖）等語，足見被告二人就本件以鎖門之強暴方
    式，使辰○○等人無法經由「警悟禪寺」大門及側門自由離
    去之犯行，具有犯意及行為分擔無訛，被告Ｄ○○辯稱：其
    未參與鎖門云云，並無可採。
(三)、至「警悟禪寺」於本案發生之前，雖於98年4 月25日第八屆
    管理監察委員第三次臨時聯席會議討論事項第三點關於「講
    堂借用後是否恢復原貌」議案之決議內容為：「以配合住眾
    9 點作息為重點，…」等語，有上開會議紀錄附卷可按（偵
    卷第24頁），顯示關於「警悟禪寺」講堂出借予辰○○等人
    之時間，該寺確已作成「配合住眾（晚上）9 點作息」之結
    論，然此僅是該寺擬定講堂借用之使用原則，尚難據此即謂
    被告二人於晚上9 點屆至後，即可無視寺內有無信徒或在內
    練氣功之學員等具體實況，以鎖門等強暴方式，令尚在禪寺
    內之人員無法自由離去，而妨害辰○○等人於練完氣功後經
    由該寺大門或側門自由離去之權利，此由被告Ｄ○○於原審
    供稱：委員會並無晚上9 點一到，不論寺內是否有人，均須
    執行鎖門之意等語，即可明瞭（原審卷一第22頁背面）；況
    且，被告Ｄ○○對告訴人辰○○所提出之刑法第306 條第2
    項前段不法滯留罪之刑事告訴部分，業經檢察官偵查後，認
    辰○○並無無故留滯不退去之主觀犯意，以罪嫌不足予以不
    起訴處分確定等情，亦有臺灣高雄地方法院檢察署98年度偵
    字第28453 號不起訴處分書及臺灣高等法院高雄分院99 年
    度上聲議字第65號處分書在卷可憑（原審卷二第31-35 頁）
    ，堪認辰○○等人並無受退去之要求而仍故為留滯之情事。
    再者，辰○○等人係經寺方同意無償於晚上時段在寺內練氣
    功，自可享有練完氣功後經由該寺大門或側門自由離去之權
    利，今被告二人既明知辰○○等人尚在寺內練氣功尚未結束
    ，其等即逕自將該寺大門及側門以新鎖鎖住，使辰○○等人
    無法行使其等經由大門及側門自由離開之權利，俟辰○○撥
    打電話向「警悟禪寺」主委何平順求援，何平順再僱請鐵工
    宋竹春以油壓剪將該寺之大門鐵鍊剪斷，辰○○等人才可以
    自「警悟禪寺」大門離去；而被告Ｄ○○、Ｂ○○分別係「
    警悟禪寺」住持及當家，負責掌管、執行寺廟內事務，對於
    辰○○等人因大門及側門上鎖，將無法離開「警悟禪寺」一
    事，知之甚詳，並於原審均供陳：鎖門當時知悉尚有人員在
    「警悟禪寺」內等語（原審卷一第22頁），詎被告二人未取
    得辰○○等人同意及明知辰○○等人於寺內練氣功尚未離去
    ，即逕將該寺大門及側門鎖上新鎖，使辰○○等人因並未持
    有新鎖鑰匙，而無法依其等之意思決定而行使由大門或側門
    自由離去之權利，益徵被告二人確有以強制鎖門之強暴方法
    ，妨害辰○○等人行使由「警悟禪寺」大門及側門自由離去
    之主觀犯意及行為；又其二人之鎖門目的同為嚇阻辰○○等
    人逾晚上9 時後仍在寺內練習氣功，顯見其二人就本件強制
    犯行，具有犯意聯絡及行為分擔，足堪認定。
二、綜上所述，本案事證明確，被告二人以強暴方法使告訴人辰
    ○○等人無法行使由「警悟禪寺」大門及側門自由離去權利
    之犯行，均堪認定，應依法論科。
、論罪科刑及撤銷改判之理由：
一、按刑法第304 條之強制罪及同法第302 條第1 項之剝奪他人
    行動自由罪，所保護之法益均為個人之意思決定之自由與依
    此意思決定而行動之自由，惟二者之保護重點則略有不同；
    亦即「強制罪」係在於保護個人有不行無義務之事的自由及
    個人行使權利有不受妨害之自由，「剝奪他人行動自由罪」
    則著重於保護個人依其意思決定而改變其停留處所之移動自
    由；且「強制罪」行為之強度祗要達到對於行為客體之意思
    自由發生相當之影響而使其依照行為人之意圖行無義務之事
    或不行使權利即為已足，此與「剝奪他人行動自由罪」需以
    行為客體之行動自由受到行為人之剝奪因而喪失為必要不同
    。
二、本件被告二人為嚇使告訴人辰○○等人日後能於晚上9 點前
    離開「警悟禪寺」，在未取得辰○○等人同意及寺內練習氣
    功之人員尚未離去之際，即逕將該「警悟禪寺」大門及側門
    鎖上新鎖，使辰○○等人因未持有新鎖鑰匙，而無法依其等
    之意思決定而行使由大門及側門離去之權利，核被告二人上
    開所為，均係犯刑法第304 條第1 項之強制罪。公訴意旨認
    應論以同法第302 條第1 項之剝奪他人行動自由罪云云，惟
    查：被告二人係因辰○○等人不聽規勸於晚上9 時許結束練
    習氣功活動，認影響到寺眾作息，乃決意改以新鎖鎖門，藉
    以警惕並嚇使辰○○等人配合寺眾作息時間，能在晚上9 點
    前結束活動離去，佐以被告Ｄ○○於鎖門前，即先向員警表
    示「警悟禪寺」於晚上9 時關門時會有糾紛，請求指派員警
    前往處理，已詳如前述，足見被告二人並無將他人拘捕監禁
    之私行拘禁或剝奪辰○○等人行動自由之動機及犯意；況且
    「警悟禪寺」係一家面積寬闊之寺院（原審卷二第193 頁之
    現場照片在卷可參），被告二人並無法藉由鎖住「警悟禪寺
    」大門、側門之方式，將辰○○等人侷限於寺內某處（如特
    定之狹隘空間或房間…等），復未派人監控或限制辰○○等
    人之移動自由，且未阻擋辰○○等人打電話向外求援，顯見
    辰○○等人在寺內仍保有相當程度之行動自由（甚至可以爬
    牆或翻越鐵柵欄離去），只是未能依照一般人移動之方式，
    行使依照其等之意思決定從「警悟禪寺」大門及側門自由離
    去之權利，核與同法第302 條第1 項之剝奪他人行動自由罪
    之構成要件不符，公訴意旨就此所論，尚有未恰，惟其基本
    社會事實同一，爰依法變更起訴法條審理。被告二人以一次
    鎖門行為，同時妨害辰○○等人從「警悟禪寺」大門及側門
    自由離去之權利，侵害辰○○等人自由法益，乃一行為觸犯
    數罪名，為同種想像競合犯，應論以一罪。又被告二人就上
    開強制罪犯行，具有犯意聯絡及行為分擔，應論以共同正犯
    。
三、原審據以論處被告二人罪刑，固非無見；惟查：
(一)、被告二人上開所為係犯刑法第304 條第1 項之強制罪，惟原
    判決論以同法第302 條第1 項之私行拘禁罪，其法律適用已
    有違誤。
(二)、又「警悟禪寺」之大門及側門係被告二人共同上鎖，原判決
    認定大門部分係被告Ｄ○○單獨以預購之新鎖上鎖，其認定
    事實亦有未當。
四、檢察官以原審量刑過輕提起上訴，被告上訴意旨則均否認犯
    罪，指摘原判決不當，均無理由；惟原判決既有上開可議之
    處，自應由本院將原判決撤銷改判。本院審酌被告二人長年
    出家修行，應心存善念，並以寬容之心對待信眾，詎其等僅
    因辰○○等人不願於晚上9 時前結束活動離去，即以更換「
    警悟禪寺」大門及側門新鎖之強暴方式，妨害辰○○等人依
    其等之意思決定行使由大門及側門離去之權利，而被告Ｄ○
    ○任「警悟禪寺」之住持，係本案犯行之主導者，被告Ｂ○
    ○則知情並全程依Ｄ○○之指示執行，惡性及參與程度難分
    軒輊，均應受到同等之刑事非難，並參酌其等犯罪之動機、
    目的、手段、知識程度、生活狀況等一切情狀，分別量處如
    主文第2 項所示之刑，並均諭知以新臺幣1,000 元折算1 日
    之易科罰金折算標準，以資儆懲。
據上論結，應依刑事訴訟法第369 條第1 項前段、第364 條、第
299 條第1 項前段、第300 條，刑法第28條、第304 條第1 項、
第55條、第41條第1 項前段，刑法施行法第1 條之1 ，判決如主
文。
本案經檢察官張益昌到庭執行職務。
中    華    民    國    99    年    10    月    13    日
                  刑事第三庭  審判長法  官   莊崑山
                                    法  官   莊松泉
                                    法  官   唐照明
以上正本證明與原本無異。
如不服本判決應於收受本判決後10日內向本院提出上訴書狀，其
未敘述上訴理由者，並得於提起上訴後10日內向本院補提理由書
狀（均須按他造當事人之人數附繕本）「切勿逕送上級法院」。
中    華    民    國    99    年    10    月    13    日
                                    書記官   黃琳群
附錄本案論罪科刑法條：
刑法第304條第1項
以強暴、脅迫使人行無義務之事或妨害人行使權利者，處 3 年
以下有期徒刑、拘役或 3 百元以下罰金。

司法院資訊處製作；財團法人民間司法改革基金會備份。
